【裁判字號】    99,台上,662
【裁判日期】    990204
【裁判案由】    違反毒品危害防制條例
【裁判全文】
最高法院刑事判決              九十九年度台上字第六六二號
上  訴  人  台灣高等法院台中分院檢察署檢察官
上  訴  人
即  被  告  甲○○
選任辯護人  張慶宗律師
上列上訴人等因被告違反毒品危害防制條例案件，不服台灣高等
法院台中分院中華民國九十八年十月二十二日第二審更審判決（
九十八年度上重更(一)字第一號，起訴案號：台灣彰化地方法院檢
察署九十六年度偵字第三一七七號），提起上訴，本院判決如下
：
    主  文
原判決撤銷，發回台灣高等法院台中分院。
    理  由
本件原判決認定：上訴人即被告甲○○明知海洛因係毒品危害防
制條例第二條第二項第一款所規定之第一級毒品，不得非法施用
、販賣，竟基於供己施用及意圖營利販賣之犯意，於不詳時、地
以不詳價格向不詳姓名者販入數量不詳之海洛因，除部分供己施
用外（施用毒品部分業經第一審判刑確定），並分別基於販賣海
洛因之犯意，以其所有之0000000000號行動電話作為
連絡販賣海洛因之通訊工具，先後為下開販毒行為：(一)民國九十
六年三月二十三日十二時三十二分十七秒許，林義昌撥打被告持
用之前開行動電話連絡，二人旋於同日中午一時十六分二十四秒
後，在台中市○○○路五十八巷十一弄三十六號附近碰面，由被
告以每小包新台幣（下同）二千元之價格，販賣海洛因一小包予
林義昌。(二)同月二十四日十一時二十四分五十九秒許，林義昌撥
打被告持用之前開行動電話連絡，二人旋於同日中午，在同市○
○路與西屯路路口附近碰面，林義昌進入被告所駕駛之六六九六
─ＨＺ號自用小客車內，由被告以每小包二千元之價格，販賣海
洛因一小包予林義昌。(三)同月二十五日十四時四十二分五十四秒
許，林義昌以其行動電話發簡訊「同學一個四分之一幫我拿兩支
鐵鎚下來麻煩你謝謝」至被告持用之上開行動電話，向其訂購毒
品，繼而於同月二十六日十七時二十三分二十六秒許，林義昌撥
打被告持用之上開行動電話連絡，二人旋於同日十九時，在同市
○○路與西屯路路口附近碰面，林義昌並進入被告所駕駛之前揭
小客車內，由被告以每小包二千元之價格，販賣海洛因一小包予
林義昌等情。因而撤銷第一審關於販賣第一級毒品部分之判決，
改判論處被告販賣第一級毒品三罪罪刑，固非無見。
惟查：(一)、數罪併罰應分別宣告其罪之刑，然後依法定標準，定
其應執行之刑，所謂其罪之刑，包括主刑及從刑而言，故無論主
刑、從刑，均須依其所犯之罪分別宣告後，再據以定其應執行之
刑，方為相當。而宣告多數沒收者，併執行之，刑法第五十一條
第九款定有明文。所謂併執行之，即逐一執行之意，因沒收所以
消滅犯人再犯之憑藉，事實上不能吸收。故數罪併罰均經宣告沒
收，於定其應執行之刑時，就各該多數沒收，即應併執行之，不
能在各刑合併沒收之範圍內僅擇其中一罪宣告之沒收，據以定其
應執行之從刑。原判決就被告所犯販賣海洛因予林義昌三罪，於
各罪宣告之主刑之後，均各就扣案如原判決附表（下稱附表）壹
所示「海洛因壹瓶、拾壹包、柒塊（含瓶子及包裝袋，合計淨重
壹佰陸拾點捌公克、純質淨重拾捌點伍公克，空包裝重
點捌壹公克）」為沒收銷燬之，及就附表貳所示「00000
00000號 POWER PIXEL 牌行動電話壹支（含SIM卡壹片）及
分裝袋壹包」為沒收等宣告。依此記載，被告犯販賣第一級毒品
三罪所各宣告沒收銷燬之海洛因或沒收之行動電話、分裝袋等物
，即應於定應執行刑時逐一記載而併執行之，但原判決就被告所
宣告之前開沒收從刑定其應執行之刑時，僅諭知「扣案如附表壹
所示之物沒收銷燬之、附表貳所示之物沒收」，亦即均僅擇其中
一罪宣告之沒收，據以定其應執行之從刑，依首揭說明，自有判
決不適用法則之違法。又以營利為目的販入毒品，經多次販賣後
，持有剩餘毒品被查獲，其各次販賣毒品行為，固應併合處罰。
惟該持有剩餘毒品之低度行為，應僅為最後一次販賣毒品之高度
行為所吸收，不另論罪。則就該查獲之剩餘毒品，自只能於最後
一次販賣毒品罪宣告沒收銷燬，不得於各次販賣毒品罪均宣告沒
收銷燬。原判決認被告為警依法搜索查獲其所有如附表壹所示之
海洛因，被告持有海洛因之低度行為，為販賣之高度行為吸收，
不另論科。則附表壹所示之海洛因，自僅應於最後一次即第三次
之販賣第一級毒品罪名項下宣告沒收及銷燬，原判決竟於其餘二
次販賣罪名項下亦均宣告沒收銷燬，不無違誤。(二)、毒品危害防
制條例第十九條第三項規定：「犯第四條之罪所使用之水陸空交
通工具，沒收之」，係屬強制規定，採義務沒收原則，並非事實
審法院得依職權決定之事項，是此沒收規定，祇須該使用為販毒
之交通工具屬被告所有，即應依法沒收。依原判決事實欄之記載
，被告第二次及第三次販賣海洛因予林義昌，均係駕駛六六九六
─ＨＺ號自用小客車至約定之毒品交易地點，並由林義昌進入車
內完成各該毒品之交易（見原判決第二頁末二行至次頁第二行、
第三頁第九至十二行）；理由中復引據林義昌在警詢時之證言，
為相同之論述（見原判決第八頁第五至六行）。如果無訛，上開
六六九六─ＨＺ號自用小客車，是否屬被告所有及供被告犯第二
次、第三次販賣第一級毒品罪所使用之交通工具？既關乎應否依
上開規定宣告沒收之法律適用，原審即應首予釐清。原審未詳加
調查審認，並在理由內為必要之說明論敘，遽行審結，難認適法
。上訴意旨指摘原判決不當，非無理由，因原判決上述之違背法
令，影響於事實之確定，本院無可據以自為裁判，仍應將原判決
撤銷，發回原審法院更為審判。原判決說明不另為無罪諭知部分
，基於審判不可分原則，亦應併予發回。
據上論結，應依刑事訴訟法第三百九十七條、第四百零一條，判
決如主文。
中    華    民    國  九十九  年    二    月    四    日
                      最高法院刑事第六庭
                          審判長法官  謝  俊  雄
                                法官  陳  世  雄
                                法官  魏  新  和
                                法官  吳  信  銘
                                法官  徐  文  亮
本件正本證明與原本無異
                                      書  記  官
中    華    民    國  九十九  年    二    月    九    日
                                                      V

司法院資訊處製作；財團法人民間司法改革基金會備份。
